臺灣桃園地方法院刑事判決　　　　　　　95年度選訴字第25號
公　訴　人　臺灣桃園地方法院檢察署檢察官
被　　　告　乙○○
　　　　　　　　　　　號
選任辯護人　羅美鈴律師
被　　　告　甲○○
　　　　　　　　　　　3樓
　　　　　　丙○○
　　　　　　　　　　　216號.
　　　　　　丁○○
　　　　　　　　　　　2樓
　　　　　　戊○○
　　　　　　己○○
　　　　　　　　　　　1號
　　　　　　庚○○
　　　　　　辛○○
　　　　　　　　　　　5樓
　　　　　　壬○○
　　　　　　癸○○
　　　　　　　　　　　號2樓
　　　　　　子○○
　　　　　　　　　　　2巷20.
　　　　　　丑○○
　　　　　　　　　　　9號
　　　　　　寅○○
　　　　　　卯○○
　　　　　　　　　　　1號
　　　　　　辰○○
　　　　　　　　　　　號
　　　　　　巳○○
　　　　　　　　　　　號
　　　　　　午○○
　　　　　　　　　　　號
上列被告等因違反公職人員選舉罷免法案件，經檢察官提起公訴
（95年度選偵字第28、63號），本院判決如下：
    主  文
乙○○、甲○○、丙○○、丁○○、戊○○、己○○、庚○○、
辛○○、壬○○、癸○○、子○○、丑○○、寅○○、卯○○、
辰○○、巳○○、午○○均無罪。
    理  由
一、公訴意旨雖謂：被告乙○○係桃園縣中壢市第11屆里長選舉
    之德義里里長候選人，為求順利當選，竟基於對於有投票權
    之人交付賄賂之概括犯意，先後於民國95年1 、2 月間之某
    日，假籍春節送禮之名義，連續至桃園縣中壢市德義里內，
    具有投票選舉德義里里長之鄰長即被告甲○○、丙○○、丁○○、戊○○、己○○、庚○○、辛○○、壬○○、癸○○
    、子○○、丑○○、寅○○、卯○○、辰○○、巳○○、午
    ○○；及劉建良、林文宗、陳呂緞妹（上開3 人，均另為職
    權處分）等人家中，交付上開鄰長，每人1 盒北埔椪風茶（
    東方美人茶）禮盒（計有2 罐、共8 兩茶葉，內有1 盒競選
    里長名片，下稱系爭茶葉禮盒）之賄賂，約定投票予被告乙○○，而為一定之投票權之行使。嗣於95年6 月5 日為臺灣
    桃園地方法院檢察署檢察官指揮法務部調查局桃園縣調查站
    調查員、桃園縣政府警察局中壢分局警員，持本院於同日核
    發之95年度聲搜字第606 號搜索票，在桃園縣中壢市○○里
    ○○鄰○○街102 巷1 號被告乙○○之競選服務處執行搜索，
    而查獲禮簿、題名簿、記事簿各1 本及椪風茶5 盒，復在桃
    園縣中壢市○○里○ 鄰○○○路○ 段89號總幹事被告巳○○
    之住處，查扣椪風茶1 盒。因認被告乙○○涉犯公職人員選
    舉罷免法第90條之1 第1 項之對於有投票權人交付賄賂罪嫌
    ；被告甲○○、丙○○、丁○○、戊○○、己○○、庚○○
    、辛○○、壬○○、癸○○、子○○、丑○○、寅○○、卯
    ○○、辰○○、巳○○、午○○則均係犯刑法第143 條第1
    項之收受賄賂罪嫌等語。
二、按犯罪事實應依證據認定之，無證據不得認定其犯罪事實，
    又不能證明被告犯罪者，應諭知無罪之判決，刑事訴訟法第
    154 條第2 項、第301 條第1 項定有明文。刑事訴訟法上所
    謂認定犯罪事實之證據，係指足以認定被告確有犯罪行為之
    積極證據而言，如未能發現相當證據或證據不足以證明，自
    不能以推測或擬制之方法，以為裁判基礎，最高法院29年上
    字第3105號及40年臺上字第86號分別著有判例；又認定不利
    於被告之事實，須依積極證據，苟積極證據不足為不利被告
    之認定時，即應為有利於被告之認定，更不必有何有利之證
    據，最高法院30年上字第816 號判例參照。且刑事訴訟上證
    明之資料，無論其為直接或間接證據，均須達於通常一般之
    人均不致有所懷疑，而得確信其為真實之程度，始得據為有
    罪之認定，若其關於被告是否犯罪之證明未能達此程度，而
    有合理懷疑之存在，致使無從形成有罪之確信，根據「罪證
    有疑，利於被告」之證據法則即不得遽為不利被告之認定，
    亦有最高法院76年度台上字第4986號判例可稽。
三、訊據被告乙○○堅決否認有何對於有投票權人交付賄賂犯行
    ，辯稱：伊完全沒有運用任何金錢或財物進行賄選，至於伊
    有送茶葉者，只有9 個鄰長，分別為陳呂緞妹、劉建良、林
    文宗、丙○○、丁○○、庚○○、辛○○、壬○○、癸○○
    ，且伊餽贈各有緣由，均與里長選舉無關，況伊係因伊太太
    黃淑晴之鄰長職務遭撤換，才會於95年2 月20日後決定參選
    里長等語。而被告甲○○、丙○○、丁○○、戊○○、己○○、庚○○、辛○○、壬○○、癸○○、子○○、丑○○、
    寅○○、卯○○、辰○○、巳○○、午○○固均坦承擔任德
    義里鄰長之事實，惟堅決否認有何收受賄賂犯行，被告甲○○、戊○○、己○○、子○○、丑○○、寅○○、卯○○、
    辰○○、巳○○、午○○均辯稱：其等根本沒有收到被告乙○○贈送的北埔椪風茶禮盒等語，被告丙○○、丁○○、庚○○、辛○○、壬○○、癸○○則均以其等雖有拿到被告乙○○贈送的北埔椪風茶禮盒，但與里長的選舉無關等語置辯
    。
四、按公訴意旨認被告乙○○上開所為，涉犯公職人員選舉罷免
    法第90條之1 第1 項之對於有投票權人交付賄賂罪嫌；被告
    甲○○、丙○○、丁○○、戊○○、己○○、庚○○、辛○○、壬○○、癸○○、子○○、丑○○、寅○○、卯○○、
    辰○○、巳○○、午○○所為，均係犯刑法第143 條第1 項
    之收受賄賂罪嫌，無非以被告乙○○於偵訊中之供述；被告
    甲○○、丙○○、丁○○、戊○○、己○○、庚○○、辛○○、壬○○、癸○○、子○○、丑○○、寅○○、卯○○、
    辰○○、巳○○、午○○等人於警詢及偵訊中之供述；證人
    林文宗、丁○○、辛○○、壬○○、劉建良於偵訊中之證述
    ；證人陳呂緞妹於警詢及偵訊中之證述，及偵卷附之搜索扣
    押筆錄、扣押物品目錄表、扣押物品清單、扣案系爭茶葉禮
    盒照片等為主要論據。
五、證據能力方面：
（一）按被告以外之人於審判外之言詞或書面陳述，除法律有規
      定者外，不得作為證據；被告以外之人於偵查中向檢察官
      所為之陳述，除顯有不可信之情況者外，得為證據；除顯
      有不可信之情況外，公務員職務上製作之紀錄文書、證明
      文書，及從事業務之人於業務上或通常業務過程所須製作
      之紀錄文書、證明文書，及除前二款之情形外，其他於可
      信之特別情況下所製作之文書，亦得為證據。被告以外之
      人於審判外之陳述，雖不符刑事訴訟法第159 條之1 至第
      159 條之4 之規定，而經當事人於審判程序同意作為證據
      ，法院審酌該言詞陳述或書面陳述作成時之情況，認為適
      當者，亦得為證據。當事人、代理人或辯護人於法院調查
      證據時，知有第一百五十九條第一項不得為證據之情形，
      而未於言詞辯論終結前聲明異議者，視為有前項之同意，
      刑事訴訟法第158 條之3 、第159 條第1 項、第159 條之
      1 第2 項、第159 條之4 、第159 條之5 就此分別定有明
      文。
（二）經查，被告甲○○、丙○○、丁○○、戊○○、己○○、
      庚○○、辛○○、壬○○、癸○○、子○○、丑○○、寅
      ○○、卯○○、辰○○、巳○○、午○○，及證人劉建良
      、林文宗、陳呂緞妹等人於警詢中所為之陳述，性質上均
      屬審判外之陳述，而被告乙○○等人及被告乙○○之選任
      辯護人亦均於本院準備程序中就上開供述之證據能力聲明
      異議，則依刑事訴訟法上開規定，被告甲○○、丙○○、
      丁○○、戊○○、己○○、庚○○、辛○○、壬○○、癸○○、子○○、丑○○、寅○○、卯○○、辰○○、巳○○、午○○，及證人劉建良、林文宗、陳呂緞妹等人均警
      詢中所為之陳述，均不具證據能力。
（三）被告乙○○、甲○○、丙○○、丁○○、戊○○、己○○
      、庚○○、辛○○、壬○○、癸○○、子○○、丑○○、
      寅○○、卯○○、辰○○、巳○○、午○○，及證人劉建
      良、林文宗、陳呂緞妹等人於偵查中向檢察官所為之陳述
      ，並無顯有不可信之情況，依法得為證據。又偵卷附之搜
　    索扣押筆錄、扣押物品目錄表、扣押物品清單等均係公務
      員職務上製作之紀錄文書、證明文書，亦無顯有不可信之
      情況，依法得為證據，合先敘明。
六、經查：
（一）被告甲○○、戊○○、己○○、子○○、丑○○、寅○○
      、卯○○、辰○○、巳○○、午○○迭於警詢、偵查中及
      本院審理時均堅決否認有收受被告乙○○所贈送之北埔椪
      風茶（東方美人茶），而被告乙○○亦自始於警詢、偵查
      中未供稱曾於何時、地，贈送系爭茶葉禮盒予被告甲○○
      、戊○○、己○○、子○○、丑○○、寅○○、卯○○、
      辰○○、巳○○、午○○等人相符（見95年選他字第257
      號偵查卷第184 、196 頁），且並無於被告甲○○、戊○○、己○○、子○○、丑○○、寅○○、卯○○、辰○○
      、午○○等人之住處扣得相關證物以供佐證。至雖於被告
      巳○○住處扣得椪風茶1 盒，然被告巳○○於警詢、檢察
      官訊問時均供稱：扣案之椪風茶1 盒係被告乙○○於94年
      底歌唱班尾牙時提供出來，而伊參加歌唱班尾牙抽獎時抽
      到等語（見同上偵查卷第160 、173 頁），核與被告乙○○於檢察官訊問時所供稱：伊於95年過年前有辦歌唱班尾
      牙，並提供椪風茶1 組，內有2 罐裝，作為獎品等語要無
      不符（見同上偵查卷第197 頁），則尚難僅據上開扣案椪
      風茶1 盒即為被告乙○○有交付賄賂，而被告巳○○有收
      受賄賂之唯一證據。再究以公訴人所提出之上開各項證據
      ，其中關於公訴意旨所指被告乙○○於95年1 、2 月間之
      某日，假籍春節送禮之名義，連續至桃園縣中壢市德義里
      內，具有投票選舉德義里里長之鄰長即被告甲○○、戊○○、己○○、子○○、丑○○、寅○○、卯○○、辰○○
      、巳○○、午○○等人家中，交付每人1 盒系爭茶葉禮盒
      之賄賂，約定投票予被告乙○○，而為一定之投票權之行
      使之部分，僅為被告甲○○、戊○○、己○○、子○○、
      丑○○、寅○○、卯○○、辰○○、巳○○、午○○等人
      於警詢及偵訊中之供述，而觀諸其等於警詢及偵訊中所為
      之供述至多僅能證明其等均係德義里之鄰長，為桃園縣中
      壢市第11屆里長選舉之投票權人，要無法據之即認定被告
      甲○○、戊○○、己○○、子○○、丑○○、寅○○、卯
      ○○、辰○○、巳○○、午○○等人有收受被告乙○○所
      贈送以為賄賂之系爭茶葉禮盒，並約定投票予被告乙○○
      ，而為一定之投票權之行使，從而，公訴意旨此部分所指
      實尚乏所據。
（二）被告乙○○固供承：伊有送茶葉給被告丙○○、丁○○、
      庚○○、辛○○、壬○○、癸○○等語，而被告丙○○、
　    丁○○、庚○○、辛○○、壬○○、癸○○亦均就有收受
      被告乙○○所贈送之北埔椪風茶禮盒，惟被告乙○○辯稱
      ：於94年9月份左右，丙○○的母親過世，伊去幫忙，事
      後伊去他家關懷他，他泡茶給伊喝，伊順便提到椪風茶，
      丙○○告訴伊說他沒有喝過，當場伊就回家拿2 罐到他家
      一起泡；丁○○在95年元旦的時候，有送2 盒鳳梨酥給伊
      請伊幫忙推銷，伊回送2 罐茶葉以禮尚往來；庚○○經常
    　介紹水電生意給伊，鄰居也會常來跟伊買水電材料，也都
      說是庚○○介紹來買的，且於95年元月初，伊去庚○○家
      作1 條西裝褲，他減價新台幣（下同）500 元，伊覺得不
      好意思，隔2 天伊就回送茶葉給他；伊與辛○○的先生熟
      識，而辛○○自家的水電都由她先生自己修理，故常常到
      伊家買材料，也有幫忙介紹生意，所以於95年元月初，伊
      送茶葉以感謝，結果辛○○非常客氣又回送2 罐橄欖油；
      壬○○與伊是好朋友，他家的水電工程都是伊在維修，他
      也常替伊介紹隔壁鄰居到伊家買東西，而伊不是只有去年
      元月份送他東西，幾年來伊都有送禮給他，因為壬○○前
      幾年中風過，伊常常去關心，所以送茶葉沒有其他任何動
      機，純粹是報答他介紹生意；癸○○家中的水電材料都是
      向伊購買，且會介紹其他客人，所以癸○○開口要求伊帶
      茶葉給她，伊就送她等語。而查：
（１）證人即被告丙○○前於檢察官訊問時結證稱：於95年6 月
      5 日在伊家中搜到的茶是於94年8 、9 月間，被告乙○○
      到伊家中拿給伊試喝的，被告乙○○是在去年底表態要出
      來選等語（見同上偵查卷第95頁），復於本院審理中結證
      稱：伊應係95年4 月份之後，去被告乙○○店裡買水電材
      料時，問被告乙○○是否要出來競選里長，被告乙○○自
      己跟伊說是因他太太妻鄰長職務無故被換掉，因此他的朋
      友才勸他出來競選，而伊在偵查中會說被告乙○○在去年
      年底就表態要出來參選，是因為將年終檢討會與新春聯誼
      會之時間記錯。扣案之茶葉是被告乙○○在伊母親去年6
      月底過世後約1個多月，約40天左右，路過伊家，看到伊
      和朋友在泡茶，就說他要回去他家拿北埔椪風茶讓其等泡
      來喝看看，之後他就回家去拿1 盒約4 兩左右的茶葉讓其
      等試喝，被告乙○○喝完一杯後就說有事要先走，後於農
      曆過年前後，被告乙○○並無送伊茶葉等語（見本院95年
      11月15日審判筆錄）。
（２）證人即被告丁○○前於檢察官訊問時結證稱：被告乙○○
      於過年時，到伊家中送椪風茶給伊，當時被告乙○○跟伊
      說他去北埔帶茶回來，請伊喝喝看，‧‧之前伊太太有送
      被告乙○○自己做的鳳梨酥，因為他開水電行，伊想要賣
      鳳梨酥，所以要看看他有沒有通路，‧‧伊認為過年期間
      ，被告乙○○拿茶葉來，只是單純伴手禮，而在送茶葉來
      時，被告乙○○只是說來拜年等語（見同上偵查卷第181
      頁），復於本院審理中結證稱：95年1 月底的時候，被告
      乙○○有送伊2 罐茶葉，因為元旦的時候，伊有送被告乙○○2 盒伊太太作的鳳梨酥請他試吃，並拜託他看有無銷
      路。在過年期間，被告乙○○到伊家拜年，他說之前有吃
      到伊的鳳梨酥但沒有幫忙，覺得不好意思就送茶葉。而伊
      係於95年5 月中旬，因被告乙○○有拜訪，才知道被告乙○○要出來參選里長等語（見本院95年11月15日審判筆錄
      ）。
（３）證人即被告庚○○前於檢察官訊問時供稱：茶葉是過年前
      送的，當時被告乙○○並沒有說要選里長，且被告乙○○
      跟伊說他茶葉買很多，也很好喝，所以要給伊，‧‧並無
      名片置於茶葉禮盒中等語（見同上偵查卷第146 頁），復
      於本院審理中結證稱：伊於95年1 月份有收到被告乙○○
      所送之茶葉，而伊與被告乙○○以前都係鄰長，且二人的
    　住家很近，伊也會介紹客人跟他買水電材料，他的西服都
　　　係在伊店內做的，被告乙○○常常會將他老家池塘養的魚
  　　送鄰居吃，因農曆過年前之鄰長聯誼會時，被告乙○○說
    　他家中買一些茶葉，問伊是否要試喝，伊說好，他就主動
      送給伊半斤茶葉，裝成2 包，記得係東方美人茶。然被告
      乙○○於95年1 月送茶葉時並無提到選舉之事，而自95年
      1 月後被告乙○○就無再送伊茶葉，被告乙○○登記參選
      後向伊拜票時，並無送茶葉，且伊當時幫別的里的候選人
    　競選，德義里的候選人，伊都沒有參與等語（見本院95年
      10月25日審判筆錄）。
（４）證人即被告辛○○前於檢察官訊問時結證稱：被告乙○○
      於95年1 月初，將椪風茶送到伊家中，他表示茶很好喝，
      請伊試喝，伊有回贈橄欖油，而伊於收到椪風茶後，有耳
      聞被告乙○○欲出來參選等語（見同上偵查卷第82頁），
      復於本院審理中結證稱：伊於95年1 月份有收到被告乙○○贈送之茶葉，當天被告乙○○晚上到伊家時，伊與伊先
      生在場，被告乙○○表示在北埔有椪風茶，表示好茶要與
      好朋友分享，並沒有說什麼。後來伊拿2 瓶橄欖油回送給
      他。而於被告乙○○送茶葉時，伊還不知道他要參選里長
      ，伊應係於95年2 月底，知道被告乙○○要出來參選，被
      告乙○○送茶葉時，並無提到要參選里長之事等語（見本
      院95年11月15日審判筆錄）。
（５）證人即被告壬○○前於檢察官訊問時結證稱：伊於95年1
      月間，有收到被告乙○○贈送之2 盒茶葉，而被告乙○○
      於送茶葉時，並無要求伊在里長選舉時支持他，且沒有在
      茶葉裏面放他的名片等語（見同上偵查卷第68頁），復於
      本院審理中結證稱：95年1 月1 日元旦當日早上10點多，
      被告乙○○拿了2 盒茶葉及1 盒蛋捲酥到伊家送給伊，在
      5 年前伊中風出院回家，被告乙○○就送伊2 盒茶葉及1
      盒蘋果，平常端午節、中秋節，被告乙○○都會送茶葉、
      水果等物品給伊，因他看伊家中環境不好，如果家中水電
      要修理，他會幫忙免費修理。而被告乙○○要競選里長前
      ，並無到伊家拜票過，因伊行動不便，被告乙○○要選里
      長的事不敢告訴伊等語（見本院95年10月25日審判筆錄）
      。
（６）證人即被告癸○○前於檢察官訊問時供稱：95年2 月左右
      過農曆年時，被告乙○○有送伊茶葉，因為去年聚餐時，
      被告乙○○泡茶給大家喝，伊覺得好喝就問他什麼茶，今
      年過年時，伊站在馬路上跟人家聊天，被告乙○○就拿茶
      送伊，並沒有向伊收錢，因該茶葉是伊跟被告乙○○要的
      ，而被告乙○○並沒有跟大家說要出來選里長，他有沒有
      跟別人說伊不曉得，但伊整天都在帶小孩，他不會跟伊說
      等語（見同上偵查卷第137 頁），復於本院審理中結證稱
      ：伊於95年農曆過年前有收到被告乙○○之茶葉禮盒，係
      因被告乙○○為之前鄰長聯誼會選出之會長，其等有聚餐
      ，聚餐完後有到被告乙○○家中，被告乙○○有泡茶給其
      等喝，伊覺得不錯，就請被告乙○○帶一點，過了一段期
      間，被告乙○○就有帶茶葉給伊。伊大概在95年4 月中旬
      才知道被告乙○○要參選里長，伊係從競選海報及旗幟得
      知被告乙○○有參選，並非其本人告知，而被告乙○○於
      95年1 月份送茶葉給伊時，並沒有談到選舉之事等語（見
      本院95年10月25日審判筆錄）。
（７）綜合觀諸上開證人丙○○、丁○○、庚○○、辛○○、壬○○、癸○○先後於檢察官訊問、本院審理時所證其等分
      別自被告乙○○收受茶葉之過程，尚屬一致，且與被告乙○○所供之情節並無歧異，足認證人丙○○、丁○○、庚○○、辛○○、壬○○、癸○○前揭所證應與事實相符，
　　　可以採取，是認被告乙○○分別贈送椪風茶予被告丙○○
      、丁○○、庚○○、辛○○、壬○○、癸○○之行為，及
      被告丙○○、丁○○、庚○○、辛○○、壬○○、癸○○
      分別自被告乙○○收受椪風茶之行為要與被告乙○○參與
      里長之選舉無關，實不得因有前述贈送、收受椪風茶之行
      為，即遽為被告乙○○、丙○○、丁○○、庚○○、辛○○、壬○○、癸○○等人不利之認定。
（８）至證人即被告丁○○雖另於檢察官訊問時結證稱：伊認為
      被告乙○○是以過年期間為名義送東西來是為了選舉等語
      （見同上偵查卷第182 頁），然證人丁○○於本院審理中
      乃結證稱：被告乙○○送伊茶葉時，伊並無認為他係為了
      選舉之目的而送，而伊會在檢察官訊問時表示伊認為被告
      乙○○送茶葉係為了選舉，係因檢察官問伊時已經係晚上
      9 、10時，伊前一天上大夜班上到中午左右，精神狀況不
      好，有些係答非所問，伊會在筆錄上簽名係因為碰到此事
      ，伊當時很緊張，並不知道事情的嚴重性，也不知道作筆
      錄後影響那麼大等語在卷（見本院95年11月15日審判筆錄
      ），則可見其前後所證就此部分已非一致，況依前述，證
      人丁○○就被告乙○○前來送茶葉時並未曾提及選舉一節
      ，業據證人丁○○結證明確，且細譯證人丁○○上開於檢
      察官訊問時所證述之內容，顯係證人自己推測之詞，亦不
      得以之推定被告乙○○有何對於有投票權人交付賄賂之犯
      行。
（三）被告乙○○雖就伊有送茶葉給陳呂緞妹、劉建良、林文宗
      一節供明在卷，惟辯稱：陳呂緞妹住在伊家附近，有替伊
    　拉生意，伊是生意人每年都有送禮的習慣；伊送劉建良的
      茶葉是為了感恩他父親的栽培，沒有其他任何的意義；林
    　文宗在95年1 月15日，突然送了兩大袋蘿蔔到伊家，伊覺
      得不好意思，所以隨手回禮兩罐茶葉，而均與里長選舉無
      關，況伊係因伊太太黃淑晴之鄰長職務遭撤換，才會於95
      年2 月20日後決定參選里長，至參選用之名片、競選文宣
      是到95年2 月底才開始製作等語。經查：
（１）證人陳呂緞妹於檢察官訊問時結證稱：伊於95年1 月或2
      月間，有收到被告乙○○送的2 盒茶葉，而被告乙○○於
      送茶葉時，有要求伊在里長選舉時投票支持他，且在禮盒
      中放1 盒名片，要求伊幫忙發，但伊不好意思發，因為二
      個侯選人伊都熟等語（見同上偵查卷第112 頁），後於本
      院審理中改結證稱：扣案之茶葉是伊在路上遇到被告乙○○，他拿給伊的，茶葉伊是1 月1 日拿到的，名片是3 月
      中旬伊才拿到的，而被告乙○○送茶葉時，表示大家是鄰
      居，他要拿茶葉送伊，伊說要跟他買，他說先給伊喝看看
      ，等到滿意，再跟他買，但並未表示要出來參選的事。而
      伊之前在警訊、偵查中因為緊張，想不起來，才說是茶葉
      、名片一起，伊回去仔細再想，才想到名片是3 月中旬才
      拿到的等語（見本院95年9 月20日審判筆錄）。
（２）證人劉建良於檢察官訊問時結證稱：約在95年初，被告乙○○自己1 個人來且帶2 罐椪風茶及一些名片，他表示今
      年想參選里長，但沒有表示要伊支持，，‧‧伊認為被告
      乙○○拿名片，應是要伊分送給里民等語（見同上偵查卷
      第75頁），後於本院審理中改結證稱：被告乙○○於95年
      元月份，有到伊家送2 罐茶葉，因為他跟伊父親是20多年
      的朋友，伊爸爸也會介紹水電生意給他做，而被告乙○○
      在送茶葉時，沒有提到今年他想選里長，名片是乙○○於
      3 月中旬某日晚上9 點多，到伊家聊天的過程中，有提到
      他要選里長的事，他有拿五、六張名片給伊，伊也才知道
      他要選舉。之前在檢察官訊問時，伊有講被告乙○○在送
      茶時，有表示他想參選里長，係因為當時伊第一次接到傳
      票，很緊張，也擔心店裡面的事情，所以，把送茶葉跟名
      片的時間弄混了等語（見本院95年9 月20日審判筆錄）。
（３）證人林文宗於檢察官訊問時結證稱：伊於95年1 月或2 月
      間，有收到被告乙○○送的2 盒茶葉，而被告乙○○於送
      茶葉時，有要求伊在里長選舉時投票支持他，且在禮盒中
      放1 張名片等語（見同上偵查卷第121 頁），後於本院審
      理中改結證稱：95年元旦前後，伊騎機車去被告乙○○家
      送菜頭給乙○○，當場他有回送茶葉2 罐給伊，但茶葉裡
      面沒有名片，名片是到3 月中旬時他才給伊的，被告乙○○送茶葉時，並沒有提到選舉的事，到3 月中旬某日早上
      ，伊去倒垃圾時，他就拿一小疊名片給伊。而伊在偵查中
      作筆錄時，因為血糖一直高，頭暈，所以才亂講，伊回去
      之後看，才發現沒有名片等語（見本院95年9 月20日審判
      筆錄）。
（４）依前揭內容，顯見證人陳呂緞妹、劉建良、林文宗於檢察
      官訊問、本院審理時就其等有於95年1 月間，收受被告乙○○送的2 罐茶葉一節，均前後證述相合，惟就其等收受
      之茶葉禮盒中是否附有被告乙○○競選名片，及被告乙○○於贈送茶葉時，是否有請託其等於里長選舉時投摽支持
      他等節證述內容互有歧異，而證人陳呂緞妹、劉建良、林
      文宗亦均於本院審理中證稱：其等係因緊張、身體不適等
      原因，而被告乙○○送茶葉跟名片的時間弄混了等語。
（５）然證人即被告巳○○於本院審理時結證稱：於95年2 月13
      日早上，被告乙○○到伊家，說他有收到中壢市公所的函
      ，他太太之鄰長職務被換掉，伊沒有詢問，但伊有跟他說
      ，里長換你的鄰長，你就換掉他的里長，伊有建議他出來
      競選里長。而於95年2 月13日晚上，伊去何晉鋕家，跟他
      說被告乙○○太太的鄰長職務被換掉，被告乙○○可能覺
      得沒面子，請何晉鋕去被告乙○○家關心一下，當晚伊沒
      有去被告乙○○家，何晉鋕有去被告乙○○家，因事後何
      晉鋕有告訴伊。伊係2 月20日晚上以後才知道被告乙○○
      要選里長，因當天被告乙○○和楊光木有到伊家，就有談
      里長選舉之事，被告乙○○要求伊擔任其競選總幹事，並
      要求楊光木擔任其競選總部之主任委員，當天除被告乙○○及楊光木外，並無其他人到伊住處。伊知道被告乙○○
      於3 月中旬以後開始發名片，但不知道他何時印名片，且
      係開始發名片之後，才去拜票等語。證人楊光木於本院審
      理時結證稱：伊認識被告乙○○約有十幾年，係老鄰居，
      而伊在被告乙○○競選德義里之里長時，有擔任主任委員
      ，被告乙○○是在95年2 月20日晚上決定拜託伊當他的主
      任委員。95年2 月20日當天，被告乙○○吃過午飯後到伊
      家找伊，約伊晚上8 點到巳○○家商量一些事情，當時有
      提到係要談他要選舉的事情，但係在巳○○家中，被告乙○○才拜託伊擔任他的主任委員，‧‧因伊和巳○○2 人
      在當地都認識很多人，關係也很好，所以被告乙○○看伊
      和巳○○2 人願意幫忙，他才同意參選，沒有伊和巳○○
      2 人幫忙，被告乙○○也不敢出來競選，就伊所知，被告
      乙○○係於95年2 月20日聚會後才決定要競選里長，而當
      晚除伊、巳○○、被告乙○○外，並無其他人在場。於95
      年2 月20日當晚，被告乙○○沒有向伊提到他太太鄰長職
      務被換掉之事，因伊在14日就知道，是何晉鋕到伊家就跟
      伊說，並約伊到被告乙○○家關心他一下，14日當日何晉
      鋕、伊、孔祥貴到被告乙○○家安慰一下，而孔祥貴就說
      里長把你換掉鄰長，你就出來競選里長，伊並未提到選舉
      的事，當時被告乙○○說要考慮考慮，而他心情也沒有很
      好，所以沒有多說什麼等語。證人孔祥貴於本院審理時結
      證稱：伊認識被告乙○○，大約有一年，於95年2 月14日
      中午何晉鋕到伊家，說被告乙○○太太之鄰長職務被換掉
      ，並說晚上要到被告乙○○家中關心一下，當晚伊與楊光
      木、何晉鋕一起去，大約在8 點到被告乙○○家，當時楊
      光木問說里長是否有權利將鄰長換掉，被告乙○○說有，
      伊就說換被告乙○○出來選，伊會支持，當時被告乙○○
      沒有說什麼，只有說考慮考慮，當時其等看到他心情很不
      好，在被告乙○○家中待不到9 點就散掉。而伊大約係95
      年2 月21日之後知道被告乙○○要競選里長，因被告乙○○告知伊，說他準備出來選等語。證人何晉誌於本院審理
      時結證稱：此次德義里之里長選舉伊並無選舉權，伊認識
      被告乙○○大約30年左右，很熟。伊大約快3 月的時候知
      道被告乙○○要競選里長。而伊於2 月中旬，經巳○○告
      知知道被告乙○○太太鄰長職務被換掉，巳○○說被告乙○○心情很不好，要伊去關心一下。後於95年2 月14日中
      午，伊有去找楊光木、孔祥貴二人，約他們晚上到被告乙○○家中關心。當晚有伊、孔祥貴、楊光木三人，當時主
      要係問被告乙○○他太太鄰長職務是否真的被換掉，並問
      為何被換掉，伊沒有印象被告乙○○當時說什麼，伊只知
      道當時他心情很不好．當時有人提到被告乙○○出來競選
      里長之事，但不知係孔祥貴還是楊光木，有提到他把你的
      鄰長換掉，你就出來選里長，而當時被告乙○○沒有說什
      麼，亦表示無要選里長，當晚8 點多，不到9 點就離開被
      告乙○○家。伊於95年2 月14日後沒有與被告乙○○等人
      開會討論選里長之事，而伊大約係2 月20幾日知道被告乙○○要競選里長，係被告乙○○打電話跟伊說的等語甚詳
      在卷，（見本院95年11月29日、同年12月13日審判筆錄）
      。
（６）觀以證人巳○○、孔祥貴、楊光木、何晉鋕上開所證，關
      於被告乙○○決定參選里長之時間、原因、過程互核一致
      ，且有桃園縣中壢市公所95年2 月10日中市民字第095000
      6135號函附卷可考，及證人即京兆企業社之負責人劉一平
      亦於本院審理中結證稱：伊知道被告乙○○有競選此屆里
      長，因他於95年2 月底來找伊作文宣，伊幫被告乙○○做
      了名片、政見海報、掛圖，而最早製作係名片。在95年2
      月底前，被告乙○○無因選舉文宣製作內容與伊聯繫過，
      當時被告乙○○是要求到宣傳告一段落，選舉投票前再付
      錢，後來他一次付清。扣案之被告乙○○名片（95年度選
      偵字第28號偵查卷第183 頁所示）係伊於3 月初印製最早
      之版本等語（見本院96年1 月3 日審判筆錄），復有京兆
      企業社請款單1 紙附卷可參，堪認被告乙○○係於95年2
      月間確定要參加里長選舉之意願，且其至95年2 月底，始
      印製選舉相關之名片、海報等文宣。從而，證人陳呂緞妹
      、劉建良、林文宗於本院審理中所證其等係於95年3 月中
      旬拿到名片一情，應係較為可採，而其等於檢察官訊問時
      所證情節，可能基於錯誤記憶，與事實容有未合之處。
（７）據上，尚不得據證人陳呂緞妹、劉建良、林文宗上開於檢
      察官訊問時所為之證詞，即認定被告乙○○有本件公訴人
      所指之對於有投票權人交付賄賂之犯行。
（四）末查，證人賴來炎固於本院審理中結證稱：伊原任德義里
      之里長，於95年有出來參選里長，而伊於95年2 月份有將
      被告乙○○太太鄰長職務換掉，因於94年7 、8 間，伊就
      有聽人家到伊住處說，被告乙○○要出來競選里長，伊係
      等到被告乙○○宣布要參選里長，才將被告乙○○太太之
      鄰長職務換掉，而伊得知此事是聽參加歌唱班94年農曆尾
      牙集會的人說，被告乙○○的兒子有當眾宣布被告乙○○
      要參選里長，然伊並未親自問過被告乙○○、被告乙○○
      之太太或兒子。伊聽到此事之後3 、4 天，即95年2 月6
      日發函向中壢市公所申請解除他太太鄰長職務。伊有聽說
      被告乙○○送茶葉禮盒，實際情形伊並不清楚等語（見本
      院96年1 月16日審判筆錄），惟觀諸證人賴來炎上開所證
      可知，就被告乙○○是否94年7 、8 間已決定要參選里長
      、被告乙○○的兒子是否於歌唱班94年農曆尾牙集會有當
      眾宣布被告乙○○要參選里長，及被告乙○○是否有送茶
      葉禮盒等節，並未親自見聞，均係經他人告知之內容，性
      質上屬傳聞，依法已不具有證據能力，況證人賴來炎亦於
      本院審理中結證稱：（問：是否有聽說被告乙○○在他兒
　    子宣布後有無任何競選動作？）我在農曆過年時有看到被
      告乙○○及其太太在拜訪鄰居等語，而再參以證人巳○○
      、孔祥貴、楊光木、何晉鋕、劉一平前揭於本院審理時所
      結證述之情節，益徵證人賴來炎上開所證是否與事實而足
      以採信，尚非無疑，職是，無法以證人賴來炎上開所證，
      即遽為被告乙○○不利之認定。
（五）至卷附之搜索扣押筆錄、扣押物品目錄表、扣押物品清單
      、扣案系爭茶葉禮盒照片，僅能證明有於被告乙○○上址
      競選服務處，及被告巳○○等人之住處執行搜索，並其中
      扣得系爭茶葉禮盒之事實，而尚不得據之即認定被告乙○○有上開對於有投票權人交付賄賂之犯行，及被告甲○○
      、丙○○、丁○○、戊○○、己○○、庚○○、辛○○、
      壬○○、癸○○、子○○、丑○○、寅○○、卯○○、辰
      ○○、巳○○、午○○等人亦有上開收受賄賂之犯行甚明
      。
七、綜上事證，實無法僅憑上開公訴意旨論罪依據，即遽認被告
    乙○○有公訴人所指之對於有投票權人交付賄賂之犯行，而
    被告甲○○、丙○○、丁○○、戊○○、己○○、庚○○、
    辛○○、壬○○、癸○○、子○○、丑○○、寅○○、卯○○、辰○○、巳○○、午○○等人，則有公訴人所指之收受
    賄賂犯行，既不能證明被告乙○○等17人犯罪，揆諸上揭刑
    事訴訟法之規定，依法應就被告乙○○等17人均為無罪之諭
    知。
據上論斷，應依刑事訴訟法第301 條第1 項，判決如主文。
本案經檢察官鄭東峰到庭執行職務。
中　　華　　民　　國　　96　　年　　1 　　月　　30　　日
                    刑事第十二庭審判長法  官  游  紅  桃
                                      法  官  陳  雪  玉
                                      法  官  王  美  玲
以上正本證明與原本無異。
如不服本判決，應於判決送達後10日內向本院提出上訴狀（應附
繕本），上訴於臺灣高等法院。
                                      書記官  吳  玉  蘭
中　　華　　民　　國　　96　　年　　1 　　月　　30　　日
